【裁判字號】    88,易,760
【裁判日期】    890114
【裁判案由】    詐欺
【裁判全文】
臺灣屏東地方法院刑事判決                          八十八年度易字第七六○號
    公  訴  人  臺灣屏東地方法院檢察署檢察官
    被      告  丁○○
    選任辯護人  洪耀臨律師
右列被告因詐欺案件，經檢察官提起公訴（八十七年度偵續字第九七號），本院判決
如左：
     主  文
丁○○無罪。
     理  由
一、公訴意旨略以：被告丁○○明知已無償債能力，竟意圖為自己不法之所有，於民
    國八十五年三月五日、十二月二十六日、二十七日，隱匿無資力之事實，向甲○○偽稱借款，致甲○○不疑有詐，分三次共借予丁○○新台幣（下同）三十萬元
    。丁○○復承前犯意，以同一方式，於八十五年九月間向乙○○，詐得三十萬元
    。嗣丁○○又承前犯意，於八十五年十一月間，參加己○○每會二萬元之互助會
    ，只付會款四期，至第五會即八十六年三月間，標得會款四十二萬九千元，即拒
    不付款。丁○○復於八十六年四月間，向己○○、壬○○、癸○○、辛○○、庚○○及戊○○等人偽稱自任會首召集每會二萬元之互助會，致己○○等人陷於錯
    誤，各交付二萬元予丁○○，惟丁○○取得該等人之款項後，未召集互助會，且
    避不見面。嗣甲○○、王麗珍及己○○向丁○○催討款項無著，始知受騙。因認
    被告丁○○所為，係犯刑法第三百三十九條第一項之詐欺取財罪嫌。
二、公訴人認被告丁○○涉有刑法第三百三十九條第一項詐欺取財罪嫌，無非係以告
    訴人甲○○、王麗珍及己○○之指述，證人壬○○、癸○○、辛○○、庚○○、
    戊○○、丙○○之證詞及本票、借據、互助會單為憑。訊據被告丁○○固坦承有
    向告訴人甲○○、王麗珍借貸、及標得以己○○為會首之互助會款未繳納會款，
    向己○○、壬○○、癸○○、辛○○、庚○○、戊○○召集互助會，嗣未成立未
    返還已收之會款等事實，惟堅決否認詐欺取財犯行，辯稱：因投資失敗所致，始
    無法還款，借款用以投資養甲魚，會款則用以清償債務及票款，另付利息予甲○○、乙○○等語。
三、按犯罪事實應依證據認定之，無證據不得推定其犯罪事實；又不能證明被告犯罪
    者，應諭知無罪之判決。刑事訴訟法第一百五十四條、第三百零一條第一項分別
    定有明文。又認定不利於被告之事實，須依積極證據，苟積極證據不足為不利於
    被告之事實之認定時，即應為有利於被告之認定，更不必有何有利之證據。而此
    所謂證據，須確能為被告有罪之證明，而無瑕疵可指者，始足當之；其為訴訟上
    之證明，則須至任何之一般人均認其為真正，而無所懷疑之程度，最高法院三十
    年上字第八一六號、六十九年度台上字第四九一三號、七十六年度台上字第四九
    八六號判例可資參酌。按刑法第三百三十九條第一項之詐欺罪，必須行為人自始
    基於不法所有之意圖，以詐術使人交付財物，始能構成，所謂以詐術使人交付，
    必須被詐欺人因其詐術而陷於錯誤，若其所用方法，不能認為詐術，亦不致使人
    陷於錯誤，即不構成該罪，最高法院四十六年臺上字第二六○號著有判例。至於
    民事債務當事人間，若有未依債務本旨履行給付之情形，在一般社會經驗而言，
    原因非一；其因不可歸責之事由無法給付，或因合法得對抗他造主張抗辯而拒絕
    給付，甚至債之關係成立後，始行惡意遲延給付，皆有可能，非必出於自始無意
    給付之詐欺犯罪一端；又刑事被告依法不負自證無罪之義務，故在別無積極證據
    之情形下，自難違反刑事訴訟法第一百五十四條之規定，以被告單純債務不履行
    之狀態，推定被告自始即有不法所有之意圖而施用詐術。經查，被告投資甲魚虧
    損二百餘萬元，八十五年十二月四日丁○○最後一次交付股款，丙○○曾退丁○○十八萬元，八十六年退丁○○一百萬元，扣除六十萬元欠款，及丁○○另積欠
    他人之債務三十萬元，丁○○最後拿回十萬元，丁○○當時說其有投資其他事業
    ，乃向丙○○及辛○○借款約九十萬元，甲○○、乙○○、丁○○係同事，平常
    均在一起，係好朋友，投資甲魚記帳係甲○○，甲○○等人曾詢問丙○○可否借
    款予丁○○，丙○○告以丁○○有養甲魚，經濟狀況尚可，應可借款予丁○○，
    甲○○、乙○○、丁○○係同事，平常均在一起等情，業據證人丙○○於偵訊及
    本院審理中證述在卷（見八十八年一月十三日、同年月二十八日偵訊筆錄、本院
    八十八年七月十六日、同年十一月十九日審判筆錄），復有養殖契約書、切結書
    、丁○○投資及退股金計算表、帳目明細表可考。次查，被告向甲○○借款時稱
    其現很缺錢，待賣甲魚再還錢，有付每期二千元之利息，付了約十期，而向乙○○借六十萬元，先借二十萬、嗣返還二十萬，再借四十萬，借款時稱其子支票週
    轉用，亦曾付利息六千五百元，當時被告到處借錢，其等礙於情面不得不借款，
    被告係其等合作社監事，聽說被告經濟狀況不錯，其等認應沒問題，養甲魚係全
    部合作社同仁私下共同投資，當初其等認甲魚市場很好，甲○○、乙○○亦加入
    投資養甲魚，甲○○負責記帳，當初其等認被告將甲魚賣掉即可還錢，惟被告將
    錢清償其他債務乙節，業據告訴人甲○○、乙○○於偵訊及本院審理中陳述在卷
    （見八十七年九月十五日、同年三月二十五日、同年十二月二十二日偵訊筆錄、
    本院八十八年七月十六日、同年八月十一日、同年九月二十八日、同年十月五日
    、同年十一月五日審判筆錄）。衡諸告訴人甲○○、乙○○因被告急用款項而借
    款予被告時，且已評估被告經濟、信用狀況，而告訴人甲○○、乙○○亦有參與
    投資養甲魚，對於被告投資養甲魚乙節亦有所了解，足徵被告客觀上並未有具體
    施詐術之行為，又被告因投資虧損而無法清償債務，主觀上亦無詐欺之故意及不
    法所有之意圖。再查，被告加入己○○為會首之互助會，繳四次會款後得標，得
    標後未再繳會款，告訴人己○○因當時丁○○係理事主席，丁○○召集互助會時
    不好意思不參與，己○○曾載丁○○至癸○○等人家中收取丁○○召集之互助會
    款乙情，業據告訴人己○○於本院審理中陳述在卷（見八十八年一月二十八日偵
    訊筆錄、本院八十八年八月十一日審判筆錄），並有會單及本票可按。又查，被
    告曾向癸○○等人召集互助會，嗣未召成，曾向癸○○等人告知互助會無法召成
    ，會將會款返還，惟迄未清償，當時丁○○經濟狀況良好，係合作社監事，而癸○○等人係合作社理事，係基於同事情誼而加入互助會，當時係己○○載丁○○
    前來收取會款乙節，亦據辛○○、壬○○癸○○、戊○○分別於本院訊問中證述
    在卷（見八十七年四月二十日偵訊筆錄、八十八年十月十五日訊問筆錄）。參以
    被告於己○○召集之互助會第四會標得會款，被告未繳交會款後，己○○復載被
    告向癸○○等人收取被告召集之互助會會款，且己○○亦加入被告召集之互助會
    ，另癸○○等人，係基於同事情誼而加入丁○○召集互助會，嗣該互助會未能成
    立，被告亦有通知癸○○等人，足徵被告標取前開互助會會款，及召集互助會收
    取會款，客觀上並未有具體施詐術之行為，主觀上亦無詐欺之故意及不法所有之
    意圖，是以尚難入被告於詐欺罪責。此外，復查無其他積極證據足認被告確有公
    訴人所指之犯行，合依上開說明，爰諭知被告無罪之諭知。
四、據上論斷，應依刑事訴訟法第第三百零一條第一項，判決如主文。
本案經檢察官何克昌到庭執行職務
中      華      民      國    八十九    年      一      月     十四     日
                                      臺灣屏東地方法院刑事第二庭
                                          法  官  林麗玉
右判決正本證明與原本無異。
對於本判決如有不服應於收受送達後十日內向本院提出上訴書狀上訴於台灣高等法院
高雄分院並按他造當事人之人數附具繕本。
中      華      民      國    八十九    年      一      月     十四     日
                                          書記官  徐水英


司法院資訊處製作；財團法人民間司法改革基金會備份。
